臺灣高等法院刑事判決　　　　　　　　　　　　　九十一年度上訴字第一七五七號
　　上　訴　人　臺灣桃園地方法院檢察署檢察官
　　被　　　告　丁○○
　　　　　　　　乙○○
右上訴人因被告等妨害自由案件，不服臺灣桃園地方法院九十年度訴字第一五八九號
，中華民國九十一年一月二十八日第一審判決（起訴案號：臺灣桃園地方法院檢察署
八十九年度偵字第一二九六四號）提起上訴，本院判決如左：
    主  文
原判決關於丁○○妨害自由部分撤銷。
丁○○共同以非法之方法，剝奪人之行動自由，處拘役參拾日，如易科罰金，以參佰
元折算壹日。
其他上訴駁回。
    事  實
一、丁○○、成年人吳金旺（已死亡）、乙○○（業經原審為無罪之諭知）三人，於
    民國八十九年八月二十七日凌晨三時許，與甲○○、丙○○在桃園市○○○路○
    段三十九號諾亞方舟ＰＵＢ飲酒作樂，至凌晨四時二十五分許結束離開，當一行
    人剛步出ＰＵＢ門口時，適遇丙○○之男友周開明前來接送丙○○，吳金旺則不
    讓周開明帶走丙○○，兩人一時爭風吃醋而大打出手。乙○○見狀速回丁○○所
    駕駛之ＪＣ─八六七五號自小客車駕駛座右邊座位上等候丁○○及吳金旺上車，
    詎丁○○與吳金旺二人竟基於共犯之意思聯絡，由吳金旺強拉丙○○上車，緊閉
    車門，不讓丙○○離去而剝奪其行動自由，丁○○立即上車駕車離去，任憑丙○○在車上極力掙扎尖叫而與吳金旺爭吵不休，亦不讓丙○○離去，而共同剝奪其
    行動自由，長達五、六分之久，迨同日凌晨四時五十分許，車行至桃園市○○○
    路大吉加油站時遇警臨檢，丙○○伺機跳車報警，始查獲上情。
二、案經丙○○訴由桃園縣警察局桃園分局報請臺灣桃園地方法院檢察署檢察官偵查
    起訴。
    理  由
壹、有罪部分
一、訊據被告丁○○矢口否認有何妨害自由之犯行，辯稱：丙○○是自願上車，伊並
    無剝奪其行動自由云云。經查：
  (一)、右揭犯罪事實，業據被害人丙○○指訴綦詳，被告丁○○與同案被告吳金旺（
      業已死亡）、乙○○毆打周開明後由甲○○在場照顧周開明，甲○○聽見丙○○尖叫才知其被帶走，看到丙○○在車上掙扎反抗等情，業據證人即目擊現場
      經過之甲○○於原審證述無誤。
  (二)、同案被告吳金旺於警訊時亦自陳：「丙○○於車上很激動地對我拳打腳踢」等
      語（偵查卷第七頁反面），若丙○○係自願上車，為何其上車後尖叫又激動地
      對吳金旺拳打腳踢？
  (三)、丙○○於車上強力掙扎反抗之情形下，被告丁○○仍迅速上車後並駕車搭載吳
      金旺、乙○○及丙○○，不讓丙○○離去，事後遇警臨檢時被害人丙○○方伺
      機跳車報警，是被告丁○○若無妨害自由之犯意，自可不開動汽車，即讓被害
      人下車離去，惟被告丁○○並未如此為之，竟於吳金旺將丙○○拖拉上車後，
      猶駕駛自小客車離去達五、六分之久，難認被告丁○○無與吳金旺共同基於妨
      害丙○○自由之犯意。是被告丁○○辯稱是丙○○自動上車，與伊無關云云，
      顯係卸責之詞，無足採信。
  (四)、本件事證明確，被告丁○○犯行，洵堪認定，應依法論科。
二、核被告丁○○所為，係犯刑法第三百零二條第一項之妨害自由罪。被告丁○○與
    成年人吳金旺就上開犯行，有犯意聯絡與行為分擔，均為共同正犯。
三、原審未察，就被告丁○○為無罪之判決，自有未合，檢察官據此理由提起上訴，
    指摘原判決此部分不當，為有理由。原判決關於被告丁○○部分既有瑕疵，自應
    由本院予以撤銷改判。爰審酌被告犯罪之動機、智識程度、告訴人所受之危害及
    其犯後態度等一切情狀，量處拘役三十日。被告行為後，中華民國刑法第四十一
    條業於民國九十年一月四日修正，同年月十日經總統公布施行，修正後刑法第四
    十一條第一項規定：「犯最重本刑為五年以下有期徒刑以下之刑之罪，而受六個
    月以下有期徒刑或拘役之宣告，因身體、教育、職業、家庭之關係或其他正當事
    由，執行顯有困難者，得以一元以上三元以下折算一日，易科罰金。但確因不執
    行所宣告之刑，難收矯正之效，或難以維持法律秩序者，不在此限。」，第二項
    規定：「併合處罰之數罪，均有前項情形，其應執行之刑逾六月者，亦同」；同
    法施行法第三條之一第一項規定：「刑法第四十一條之規定，中華民國九十年一
    月四日刑法修正施行前已裁判確定之處罰，未執行或執行未完畢者，亦適用之。
    」，第二項規定：「未諭知得易科罰金之處罰者，亦同。」。被告行為後，刑法
    第四十一條有變更，修正前刑法第四十一條僅規定：「因身體、教育、職業或家
    庭之關係，執行顯有困難」，而修正後刑法第四十一條第一項前段規定「因身體
    、教育、職業、家庭之關係或其他正當事由」，經比較新舊法，修正後刑法第四
    十一條第一項前段得斟酌易科罰金之標準較為寬廣，比較有利於行為人，爰依刑
    法第二條第一項前段之規定，適用裁判時之法律，並諭知易科罰金之折算標準，
    以示懲儆。
貳、無罪部分：
一、公訴意旨略以：被告乙○○與同案被告丁○○、吳金旺（業已死亡）於上述時地
    強拉丙○○上車剝奪盧女行動自由之犯行，有犯意聯絡，行為分擔，為共同正犯
    ，因認被告乙○○涉有共同妨害自由之罪嫌。
二、訊據被告乙○○堅決否認有何妨害自由之犯行，辯稱：不知道被害人是如何上車
    ，伊沒看到，伊本來就是坐在車上駕駛座右邊位子，車子是丁○○開的，伊背對
    吳金旺，他們發生什麼事，伊並不清楚等語。
三、公訴人認為被告乙○○犯有共同妨害自由之罪嫌，無非係以被害人丙○○之指述
    、證人甲○○之證詞為其主要論據。
四、按犯罪事實應依證據認定之，無證據不得推定其犯罪事實。又不能證明被告犯罪
    者，應諭知無罪之判決，刑事訴訟法第一百五十四條、第三百零一條第一項前段
    分別定有明文。而認定不利於被告之事實須依積極證據，茍積極證據不足為不利
    於被告事實之認定時，即應為有利於被告之認定，更不必有何有利之證據，最高
    法院三十年上字第八一六號著有判例。次按共同正犯之成立，除各行為人對於犯
    罪事實有所認識外，彼此間尚須有犯意聯絡，始足成立。而共同正犯之應對全部
    事實負其責任者，以其有犯意聯絡之範圍內，始稱相當；且其具有共同犯罪之意
    思聯絡之事實，亦應依積極證據認定之。」最高法院八十一年度台上字第五六四
    七號判決採同一見解。經查：
  (一)、本件妨害自由發生之始末，如前所述，係緣於丙○○與吳金旺及吳金旺之友人
      乙○○、丁○○一同於ＰＵＢ喝酒，欲離去時因盧女之男友周開明前來欲接回
      盧女，為吳金旺所拒，導致周開明與吳金旺二人為爭風吃醋先起肢體衝突，被
      告丁○○、乙○○為友人出氣始加入戰局，故被告丁○○、乙○○二人因事出
      突然始與周開明互毆，且打人後因情況急迫迅即上車欲快速離開現場，故對於
      吳金旺強拉盧女上車一節，明顯非被告乙○○所能預見，況如前所述，與盧女
      有情感糾葛者乃吳金旺一人，益見強拉盧女上車一事，亦係其一人臨時起意所
  為，而與被告乙○○無涉。
  (二)、何況被告乙○○事先已坐於駕駛座右邊座位，自小客車是被告丁○○所駕駛，
      並非由被告乙○○所駕駛，被告乙○○對自小客車之行動，並無控制權，自亦
      無從控制丙○○之行動自由，是以殊難僅因被告乙○○坐於被告丁○○之自小
      客車上即謂被告乙○○與被告丁○○有妨害丙○○自由之犯意聯絡與行為分擔
      。
  (三)、此外，復查無其他事證足資證明被告乙○○有妨害自由之犯行，既不能證明被
      告乙○○犯罪，揆諸前揭說明意旨，原審為被告乙○○無罪判決之諭知，並無
      不當，應予維持。
五、公訴人上訴意旨略以：被告乙○○與同案被告丁○○二人毆打周開明後由甲○○
    在場照顧周開明，且甲○○係聽見被害人尖叫才知其被帶走，並看到被害人在車
    上掙扎反抗等情，業據現場目擊證人甲○○證述無訛，是被告乙○○與丁○○二
    人雖未動手拉扯被害人，惟於目睹吳金旺強拉被害人上車，被害人於車上仍強力
    掙扎反抗之情形下，仍迅速上車後並駕車搭載吳金旺及被害人離去，且事後遇警
    臨檢時被害人方伺機跳車報警，是被告乙○○與同案被告丁○○二人若未有妨害
    被害人之自由之意，自可立即甚或駕車離開現場後即讓被害人下車，是自難認被
    告二人無與吳金旺共同妨害被害人自由之意思，而認原審判決有違誤之處。惟查
    ：被告乙○○當時僅坐於丁○○所駕駛之小客車駕駛座之右邊座位上，其並非駕
    車之人，對於丙○○之行動自由並無控制權，自難認被告乙○○有妨害丙○○之
    行動自由，已如前述，檢察官仍執前詞，指摘原審關於被告乙○○部分之判決不
    當，自無理由，應予駁回。
據上論斷，應依刑事訴訟法第三百六十八條、第三百六十九條第一項前段、第三百六
十四條、第二百九十九條第一項前段，刑法第二條第一項前段、第三百零二條第一項
、第二十八條、修正後刑法第四十一條第一項，罰金罰鍰提高標準條例第一條前段、
第二條，判決如主文。
本案經檢察官周誠南到庭執行職務。
中      華      民      國    九十一    年      八      月    二十二    日
                              台灣高等法院刑事第二庭
                                  審判長法  官  蔡  長  溪
                                        法  官  楊  貴  志
                                        法  官  林  俊  益
右正本證明與原本無異。
如不服本判決應於收受送達後十日內向本院提出上訴書狀，其未敘述上訴之理由者並
得於提起上訴後十日內向本院補提理由書）。
                                        書記官  陳  明  琴
中      華      民      國    九十一    年      八      月    二十二    日
附錄：本判決論罪科刑法條全文
刑法第三百零二條第一項
私行拘禁或以其他非法方法，剝奪人之行動自由者，處五年以下有期徒刑、拘役或三
百元以下罰金。
